臺灣臺中地方法院民事判決　　　　　　　96年度重訴字第57號
原　　　告　丙○○
訴訟代理人　江來盛律師
被　　　告　甲○○
訴訟代理人　黃錫卿律師
上列當事人間請求拆屋還地事件，本院於民國96年6月13日言詞
辯論終結，判決如下：
    主  文
被告應將坐落於台中市○○區○○段第一八二七之一五地號土
地上如附圖所示A部分面積零點零壹伍陸公頃之一層土角厝、B
部分面積零點零零參捌公頃一層磚木造豬舍之地上物拆除，並連
同如附圖所示C部分面積零點零壹參柒公頃、D部分面積零點零零
貳柒公頃之空地，共計零點零參伍捌公頃土地返還原告。
訴訟費用由被告負擔。
本判決於原告以新台幣貳佰零貳萬玖仟元為被告供擔保，得假執
行；但被告如以新台幣陸佰零捌萬陸仟元為原告預供擔保後，得
免為假執行。
    事實及理由
一、原告起訴主張：
  (一)坐落台中市○○區○○段第1827之15地號土地（下稱系爭土
    地）係民國79年6月間，由原告之父親陳烏秋以贈與名義移
    轉登記予原告，惟被告所有土角厝、磚木造豬舍分別占用系
    爭土地如附圖所示A部分面積0.0156公頃、B部分面積0.0038
    公頃，且系爭土地全部現為被告占有使用中，而被告無權占
    用系爭土地，致原告所有權之行使受有損害，爰依民法第76
    7條之規定請求拆屋還地。
  (二)對被告抗辯之陳述：
    原告祖父過世時尚有負債，祖父之債務均由原告之伯父及原
    告父親陳烏秋清償，當時大伯19歲、原告父親16歲，被告其
    他兄弟分別為10、8歲，被告排行最小僅6歲，均應無法工作
    ，當時係由原告大伯及原告之父二人共同合力工作，負擔家
    庭生計及賺錢購置產業，並栽培被告受高等教育，被告並未
    出資與兄長合資購買土地。又關於家產之分配，當時均由原
    告大伯依兄弟個人應得之部分分配予各兄弟，若有土地或房
    屋分配予被告，自會將其應得部分辦理移轉過戶予被告。又
    分配家產時，被告已42歲，何來年紀較小不敢與兄長爭論，
    且系爭土地若應分配予被告，何以被告多年均未提出異議，
    甚至陳烏秋因年歲已高而將系爭土地贈與原告及多次向被告
    要求返還系爭土地時，被告亦未異議。
  (三)聲明：除假執行之供擔保金額外，餘如主文所示。
二、被告則以：被告係原告之叔父，自37年間起，被告兄弟5人
    合資購買土地並蓋屋，嗣於59年間（被告42歲時）大哥、二
    哥（即原告之父）等表示要分家，當時僅將系爭土地上之房
    屋分給被告，而未將系爭土地移轉登記予被告，該土地係被
    告所有，被告當時年紀較小，未與其理論，惟其上系爭房屋
    被告一直居住迄今。又被告曾與原告之父陳烏秋商談系爭土
    地過戶問題，並將陳平段1828之4地號土地移轉予陳烏秋，
    惟其未將系爭土地移轉予被告，被告並非無權占有系爭土地
    等語資為抗辯。並聲明：(1)駁回原告之訴及假執行之聲請；
    (2)如受不利判決，願供擔保請准宣告免為假執行。
三、本件兩造不爭執事項：
  (一)坐落台中市○○區○○段1827之15地號土地現登記為原告所
    有，該土地係79年6月間由原告之父陳烏秋以贈與名義移轉
    登記予原告。
  (二)系爭土地全部現為被告占有使用中。
  (三)坐落於系爭土地上之一層土角厝面積為0.0156公頃、一層磚
    木造豬舍面積為0.0038公頃，均為被告所有。
四、法院之判斷：
    原告主張系爭土地為其所有，並請求被告拆除該土地上之地
    上物返還系爭土地，而被告雖不否認占有使用系爭土地，惟
    否認其為無權占有，並以前詞置辯。是本院應審究者厥為：
    (一)系爭土地為何人所有？(二)原告得否依民法第767條之規定
    請求被告拆屋還地？經查：
  (一)按不動產物權，依法律行為取得、設定、喪失及變更者，非
    經登記，不生效力，民法第758條定有明文；次按當事人主
    張有利於己之事實，就其事實有舉證之責任，民事訴訟法第
    277條前段定有明文。本件被告雖抗辯：系爭土地係兄弟分
    產時分歸予被告而未辦理過戶移轉手續，原告並非該土地所
    有權人云云。惟查，系爭土地係79年6月間由原告之父陳烏
    秋以贈與名義移轉登記予原告，有原告提出之土地登記謄本
    附卷可憑；雖證人乙○○於本院審理中證稱：「（系爭土地
    當時是何人所買？）當時我們五個兄弟一起生活，賺的錢都
    交給我大哥陳阿選，再由裡面的資金去購買土地，37年當時
    不只買系爭土地這一筆…」、「（你父親過世時你大約幾歲
    ？）7歲左右」、「（你父親過世時是否有負債？）有，負
    債是兄弟大家一起清償」、「（買地時，大家出錢是否一樣
    ？）我們只是把賺的錢交給我大哥，以賺的錢去買土地，至
    於買地所出的錢，大家出錢是否都一樣我不清楚」等語（見
    本院96年5月14日言詞辯論筆錄），而證人乙○○係15年9月
    24日生，被告係17年9月27日生，有戶籍謄本及卷內筆錄所
    載證人年籍可稽，被告父親過世時，證人乙○○既證稱其僅
    7歲，則被告應僅5歲，顯見當時其二人均年幼，而被告父親
    過世時又遺有債務，被告當時尚賴他人扶養，並無財產可供
    生活或清償債務，是證人乙○○所稱父親之負債是兄弟共同
    清償等語即與事實不符。又證人既證稱系爭土地係於37年間
    購買，當時被告僅年約20歲，豈有資金得以購地；再者，證
    人乙○○亦證述：「原告的父親都一直不願意過戶，而我大
    哥也不願意出面處理」等語（見同上筆錄），則系爭土地究
    否已為兄弟分產時分歸被告所有，已令人生疑；而被告若為
    系爭土地之所有權人，豈有長期未主動請求辦理所有權移轉
    登記，且於訴外人陳烏秋將系爭土地贈與原告並辦理所有權
    過戶時，均無異議之理？況縱如被告所稱系爭土地於分產時
    應分配予被告，惟此僅屬被告對其兄弟之債權請求權，既未
    經辦理所有權移轉登記，被告自非系爭土地之所有權人甚明
    ，而被告復無法舉證以實其說，所辯自無足採。又系爭土地
    依土地登記謄本所載之所有權人既為原告，則原告主張其為
    系爭土地所有權人，自屬有據。
  (二)按所有人對於無權占有或侵奪其所有物者，得請求返還之；
    對於妨害其所有權者，得請求返還之；對於妨害其所有權者
    ，得請求除去之；有妨害其所有權之虞者，得請求防止，民
    法第767條定有明文。本件原告為系爭土地之所有權人，已
    如前述，而系爭土地全部現為被告占有使用中，且該土地上
    之地上物均為被告所有，均為被告所不爭執，又被告所有土
    角厝、磚木造豬舍分別占用系爭土地如附圖所示A部分面積
    0.0156公頃、B部分面積0.0038公頃等情，業經本院會同台
    中市中正地政事務所測量員勘測現場屬實，此有台中市中正
    地政事務所96年4月13日中正地所二字第0960005567號函所
    附附丈成果圖及本院現場勘驗筆錄、現場附圖附卷可稽。被
    告雖另抗辯稱：系爭土地上之建物係於原告及陳烏秋取得土
    地所有權前，經原系爭土地之所有權人同意興建云云，惟被
    告並未舉證證明該同意使用之事實，所辯顯不足採。
  (三)本件系爭土地為原告所有，而被告既不能證明其有使用系爭
    土地之合法權源，從而原告依民法第767條規定之所有物返
    還請求權及妨害除去請求權，請求被告應將坐落系爭土地上
    之如附圖所示A部分面積0.0156公頃之一層土角厝、B部分面
    積0.0038公頃之一層磚木造豬舍，並將如附圖所示C部分面
    積0.0137公頃、D部分面積0.0027之空地，共計0.0358公頃
    之系爭土地返還原告，為有理由，應予准許。
五、兩造均陳明願供擔保，聲請宣告假執行及免為假執行，經核
    並無不合，爰分別酌定相當之擔保金額准許之。
六、本件事證已臻明確，兩造其餘之攻擊防禦方法，與判決基礎
    之事實及結果並無影響，爰不予審酌，併此敘明。
七、訴訟費用負擔及假執行宣告之依據：民事訴訟法第78條、第
    390條第2項、第392條第2項，判決如主文。
中　　華　　民　　國　　96　　年　　7　　月　　 13　　日
                  民事第一庭    法　官　卓進仕
以上正本係照原本作成。
如對本判決上訴，須於判決送達後20日內向本院提出上訴狀（須
附繕本）。
中　　華　　民　　國　　96　　年　　7　　月　　 13　　日
                                書記官
